臺灣雲林地方法院民事判決　　　　　　　99年度簡上字第50號
上　訴　人　簡清波
訴訟代理人　陳武璋律師
複代理人　　賴素貞
被上訴人　　葉若松
訴訟代理人　黃冠赫
上列當事人間請求返還民生用水事件，上訴人對於中華民國99年
8 月13日本院斗六簡易庭99年度六簡字第124 號第一審判決提起
上訴，本院於民國100 年9 月14日言詞辯論終結，判決如下：
    主      文
上訴人之訴駁回。
第二審訴訟費用由上訴人負擔。
    事實及理由
壹、程序事項：
一、按訴之變更或追加，非經他造同意，不得為之，但第255 條
    第1 項第2 款至第6 款情形，不在此限，民事訴訟法第446
    條第1 項定有明文。上開規定於簡易訴訟第二審程序準用之
    ，同法第436 條之1 第3 項亦有明文。次按訴狀送達後，原
    告不得將原訴變更或追加他訴，但請求之基礎事實同一者，
    不在此限，為民事訴訟法第255 條第1 項第2 款所明定。所
    謂請求之基礎事實同一，係指變更或追加之訴與原訴之原因
    事實，有其社會事實上之共通性及關聯性，而就原請求所主
    張之事實及證據資料，於變更或追加之訴得加以利用，且無
    害於他造當事人程序權之保障，俾符訴訟經濟者稱之（最高
    法院91年度臺抗字第648 號判決參照）。本件上訴人於原審
    求為判決：被上訴人應將雲林縣古坑鄉○○段1 之1369地號
    土地東側水溝之水源返還予上訴人使用，嗣於本院審理時變
    更聲明為：被上訴人應將附圖（即如雲林縣斗六地政事務所
    民國100 年3 月7 日土地複丈成果圖，下稱附圖）所示Ａ溝
    上架設之水管拆除，並容忍且不得妨礙或阻撓上訴人使用古
    坑鄉○○段1 之1369地號土地上如附圖所示Ａ溝之水源。經
    核上訴人上訴聲明為訴之變更，惟其變更前後訴之原因事實
    均為被上訴人在Ａ溝汲取水源，而上訴人認為被上訴人並無
    在Ａ溝汲取水源之權利，故本件訴之變更前後之基礎事實相
    同，上訴人所為訴之變更應予准許，核先敘明。
二、上訴人將原訴變更時，如其訴之變更為合法，而原訴可認為
    已因撤回而終結，法院應專就新訴裁判，有最高法院66年臺
    上字第3320號、65年臺上字第2183號等判例可資參照，本院
    既認上訴人所為訴之變更合法，則上訴人於原審請求之訴已
    因撤回而終結，故本院僅就上訴人變更後之聲明為裁判。
貳、實體事項：
一、上訴人上訴主張：
(一)、緣國有財產局所管理之雲林縣古坑鄉○○段1 之1369地號國
    有土地東側水溝之水源，其出水地在雷公山仔腳下，為36年
    4 月20日甲方即訴外人陳長民、乙方即訴外人陳王聖、丙方
    即被上訴人之父即訴外人葉雲盛、丁方即訴外人蘇福、李雹
    等人所訂立之共買田竹荒埔桂竹合約書（下稱系爭合約書
    ）中所稱東溝（即附圖所示Ａ溝）。而上訴人之父即訴外人
    簡文鏡於48年間向蘇福購買系爭合約書之丁部分土地使用權
    ，依約該東溝之水源應歸甲、乙、丙、丁等四方使用，西溝
    （即附圖所示Ｂ溝）之水源則歸被上訴人使用。且東、西兩
    溝位置在上開1 之1369地號土地兩側，相距甚遠，上訴人及
    其父使用東溝之水源已有50年以上，兩造及系爭合約書之甲
    方之繼承人即訴外人陳萬金間均相安無事，嗣因11、12年前
    陳萬金所使用之土地開闢產業道路時，挖到東溝（即附圖所
    示Ａ溝）之水源頭出水口，被上訴人即時常破壞上訴人所設
    置之水管而斷絕其民生用水，近2 、3 年來並在接近該水源
    頭上游約4 公尺處以小口徑水管及黏土攔截水源，而在東溝
    （即附圖所示Ａ溝）西側分支處（即附圖所示β部分）分水
    。另系爭合約書中丙方之繼承人葉從森又在東溝東側分支處
    （即附圖所示α部分）分水，使上訴人在下游處水源乾枯，
    無水可用，惟被上訴人承租土地僅可作耕作之用，其既未申
    請水資源使用權，依水利法第2 條及第18條第1 項規定，顯
    無理由斷絕上訴人之水源。
(二)、上訴人之土地係在雲林縣古坑鄉○○段1 之1369地號土地之
    下游，依據民法第775 條第1 、2 項規定：「土地所有人不
    得妨阻由鄰地自然流至之水。自然流至之水為鄰地所必需者
    ，土地所有人縱因其土地利用之必要，不得妨阻其全部。」
    本件東溝（即附圖所示Ａ溝）西側分支處確有一水管連接至
    被上訴人之土地上，而該水管之設置會影響下游水流量（現
    場履勘雖有水，但流量很小，因水管阻撓，致水流至上訴人
    土地時，幾已無水），導致上訴人無水可用之窘境。
(三)、依原審及鈞院所列之兩造不爭執事項中，被上訴人未繼承東
    溝水源之權利，另被上訴人於鈞院履勘時亦自認其對東溝水
    源無權利，故被上訴人對於東溝水源並無使用權，其自無權
    在東溝私設水管至其土地上，惟被上訴人確實有於東溝（即
    附圖所示Ａ溝）西側之分支處（即附圖所示β部分）自行私
    設水管至其田地上，上訴人自得依系爭合約書，訴請被上訴
    人拆除水管排除侵害。
(四)、東溝（即附圖所示Ａ溝）有無再分東、西小溝？
１、依鈞院99年11月29日、100 年6 月20日履勘之結果，確實被
    上訴人所承租之雲林縣古坑鄉○○段1 之1369地號土地東、
    西兩側均有水源，而東、西兩側水源水量相當。有關本件系
    爭合約書係出於四個共有人之土地區域分配及水源分配，而
    應公平，先人將西溝（即附圖所示Ｂ溝）水源分歸被上訴人
    之先人所有，而四個人所分得土地面積相當，東溝（即附圖
    所示Ａ溝）水源由四個共有人共用已極勉強，實在難以想像
    西溝水源由被上訴人獨占，東溝水源又分為二，東溝西側分
    岔處（即附圖所示β部分）水源又歸被上訴人獨享，而只有
    東溝東側分岔處（即附圖所示α部分）水源才由四個共有人
    共用，亦即被上訴人獨享百分之80以上之水，而另三個共有
    人用不到百分之20的之水，實不合情理。
２、上訴人堅持主張本件東溝（即附圖所示Ａ溝），係同一水源
    、同一水溝，只是於水源頭因地形之關係，於水源頭統流一
    小段後，短暫一小段分岔，而後匯流成一小溝，之後長達數
    百公尺。亦即水源頭至分岔處約流十幾公尺，而後有一、二
    十公尺之分岔，然後該小溝均為同一溝而統流數百公尺，根
    本就未有所謂東小溝、西小溝，否則如依被上訴人主張東溝
    水源有所謂西小溝，則其長度如何？被上訴人即無從交待。
３、由於原審誤採信證人李雹之陳述，而認定東溝（即附圖所示
    Ａ溝）有所謂東、西小溝。但查，系爭合約書之第一段明白
    提到：「第1 號先批明南至葉雲盛小溝透上後有水源無論何
    人抽到此水配于舊田與二期之灌溉在開發新田耕作，每一期
    不得灌溉每二期水也當然要應付于下面舊田的灌溉分配」此
    文字與系爭合約書之文末記載「又再批明葉雲盛前對陳長縣
    所買水田連荒蒲一所座落東草嶺土名雷公山仔腳東方一條小
    溝所出之水源，每一期二期全部歸于甲乙丙丁透下分配灌溉
    」係相呼應，由此可知系爭合約書並未將東溝（即附圖所示
    Ａ溝）水源分為東小溝及西小溝，顯然所指之東溝，根本就
    只有一條。又依最高法院17年上字第1118號判例：「解釋契
    約，固須探求當事人立約時之真意，不能拘泥於契約之文字
    ，但契約文字業已表示當事人真意，無須別事探求者，即不
    得反捨契約文字而更為曲解。」既然本件契約書文字已清楚
    說明東溝水源為共買人共用，且無再分東小溝、西小溝，更
    是共買人土地之分界，因此，東溝水源為共買人所共有，上
    訴人所主張自有理由。然原審判決未斟酌系爭合約書全文，
    而捨合約書清楚之記載，判決自有違誤。
(五)、綜上所述，被上訴人主張西溝（即附圖所示Ｂ溝）為其獨享
    ，又將東溝分成東、西小溝。西小溝（即附圖所示β部分）
    水源又要獨享，不符衡平原則與簽訂系爭合約書當時土地與
    水源間之比例原則，故提起上訴，並變更聲明為：1.原判決
    廢棄。2.被上訴人應將如附圖所示Ａ溝西側分岔處（即附圖
    所示β部分）所架設之水管拆除，並容忍且不得妨礙或阻撓
    上訴人使用附圖所示Ａ溝之水源。3.第一、二審訴訟費用由
    被上訴人負擔。
二、被上訴人對於上訴人之上訴，除援用原審之陳述及舉證外，
    又補稱：
(一)、上訴人於二審始變更訴之聲明，其主要意圖為延宕法院之審
    理，並使被上訴人受程序上之不利益，被上訴人不同意上訴
    人為訴之變更。且上訴人聲明變更前後所據之原因事實不同
    ，不合民事訴訟法第436 條之1 第3 項規定，故上訴人變更
    訴之聲明為不合法，應予駁回。
(二)、上訴人所說之東、西小溝之爭執，已於原審時釐清，而系爭
    合約書約定之內容，亦經上訴人確認並不爭執，更何況系爭
    合約書約定之東小溝灌溉用水，分別是由甲、乙、丙、丁等
    四人所共有，其水源之分配，系爭合約書早有約定，而非上
    訴人斷章取義之說。依最高法院17年上字第1118號判例：「
    解釋契約，固須探求當事人立約時之真意，不能拘泥於契約
    之文字，但契約文字業已表示當事人真意，無須別事探求者
    ，即不得反捨契約文字而更為曲解。」本件系爭合約書已載
    明東溝（即附圖所示Ａ溝）水源為上訴人及訴外人等四人共
    享，其分配位置於東小溝（即附圖所示α部分）下游約100
    公尺處匯集後再分配。故系爭合約書所載之「葉雲盛應分參
    號，水生田寮地後岸橫線田寮下貳坵東至大坑石打界字為界
    ，西至賴租小溝為界…」僅係說明各共買人分配灌溉水源之
    土地範圍，並非說明西小溝之位置，於此，原審判決早已敘
    明，上訴人屢次模糊焦點，令人不解。
(三)、東、西小溝之水源頭，業經臺灣雲林地方法院檢察署檢察官
    以98年度偵字第5599號毀損案件偵查在案，上訴人於98年12
    月16日會同被上訴人到場勘查，由勘查照片可清楚看到東、
    西小溝之水源源頭位置不同，上訴人亦無法證明西小溝位置
    為何？又證人葉明志、葉武義、李雹等人所稱系爭合約書之
    西小溝位置及東、西小溝合流情形均與被上訴人一致，故被
    上訴人指稱之西小溝位置應為正確。至於證人陳良再早於33
    年就舉家搬離草嶺，而系爭合約書係於36年5 月19日簽訂，
    則證人陳良再既非系爭合約書之當事人，又早已搬離草嶺地
    區○○○○道系爭合約書之內容，故其證述不可採。
(四)、綜上所述，上訴人之上訴並無理由，故請求駁回上訴人之上
    訴。並聲明如主文。
三、本院之判斷：
(一)、本件上訴人主張系爭合約書所載之「雷公山仔腳下東方一條
    小溝」係指附圖所示之Ａ溝，且該Ａ溝並未再分成東小溝及
    西小溝，而系爭合約書所載之「西方小溝」係指附圖所示Ｂ
    溝，依系爭合約書之約定被上訴人並無繼受使用Ａ溝水源之
    權利，其僅能繼受使用Ｂ溝之水源。且依據民法第775 條第
    1 、2 項不動產相鄰關係之規定，被上訴人亦應容忍且不得
    妨礙或阻撓上訴人使用Ａ溝水源等情，為被上訴人所否認，
    並辯稱系爭合約書所載之「雷公山仔腳下東方一條小溝」係
    指附圖所示Ａ溝之北方分岔（即附圖所示α部分），而Ａ溝
    之南方分岔（即附圖所示β部分）即系爭合約書所載之「西
    方小溝」。亦即系爭合約書所載之「雷公山仔腳下東方一條
    小溝」及「西方小溝」均屬附圖所示之Ａ溝，只是Ａ溝有南
    北2 條分岔，則依據系爭合約書之約定，被上訴人當然有使
    用Ａ溝南方分岔（即附圖所示β部分）之水源。況被上訴人
    雖於Ａ溝南方分岔（即附圖所示β部分）架設小水管引水灌
    溉土地，惟並未將Ａ溝之水源阻塞，仍然有水源可自然流經
    下游供上訴人利用，故上訴人依據民法第775 條第1 、2 項
    之規定，請求被上訴人容忍且不得妨礙或阻撓上訴人使用Ａ
    溝水源亦屬無據等語。則本件應究明之爭點即為系爭合約書
    所載之「雷公山仔腳下東方一條小溝」及「西方小溝」位於
    何處？依據系爭合約書之約定被上訴人有無繼受取得使用Ａ
    溝水源之權利？被上訴人於Ａ溝南方分岔（即附圖所示β部
    分）架設小水管引水灌溉土地是否有將Ａ溝水源阻塞，致上
    訴人無水可用？經查：
(一)、雲林縣古坑鄉○○段1 之1369地號土地南北兩側確實各有一
    條引水溝，且北方之水溝（即Ａ溝）於源頭處亦分岔為南北
    二小溝（即附圖所示α、β部分），上開南北二小溝再匯流
    為一後流至下游，業經本院於99年11月29日至現場勘驗明確
    ，製有勘驗測量筆錄及照片在卷（本院卷第46頁至第57頁）
    ，並有附圖即雲林縣斗六地政事務所繪製之100 年3 月7 日
    土地複丈成果圖附卷可憑。
(二)、36年4 月20日，甲方即訴外人陳長民、乙方即訴外人陳王聖
    、丙方即被上訴人之父即訴外人葉雲盛、丁方即訴外人蘇福
    、李雹等人共買現今之雲林縣古坑鄉○○段1 之1372地號土
    地，並訂立系爭合約書，嗣後上訴人之父即訴外人簡文鏡於
    48年間向蘇福購買系爭合約書所指丁部分之土地使用權，有
    系爭合約書及讓渡書等影本各1 紙在卷可查（本院99年度訴
    字第80號卷第7 頁至第10頁），且為兩造所不爭執，自堪信
    為真實。而系爭合約書中約定「又再批明葉雲盛前對陳長縣
    所買水田連荒蒲一所座落東草嶺土名雷公山仔腳東方一條小
    溝所出之水源，每一期二期全部歸于甲乙丙丁透下分配灌溉
    ，雲盛自己應得西方小溝水源，每早晚期他人不得爭佔批明
    照」所指之「雷公山仔腳東方一條小溝」係指附圖所示Ａ溝
    之北方分岔（即附圖所示α部分），而另所指之「西方小溝
    」係指Ａ溝之南方分岔（即附圖所示β部分），業據證人葉
    武義、葉明志於原審審理時證述明確，並經原審勘驗訴外人
    李雹之談話錄音光碟在案。由葉武義、葉明志、李雹等人所
    稱系爭合約書之西小溝位置及東小溝、西小溝合流情形均與
    被上訴人所述一致，應具可信性，再參以兩造及其等前手自
    系爭合約書訂立以來，各自使用東小溝、西小溝水源長達50
    年均無爭執，迄至87年間始生糾紛，此有被上訴人所提出之
    上訴人87年4 月23日向古坑鄉調解委員會聲請調解書在卷可
    查，設若被上訴人確有占用系爭合約書中所約定應歸甲、乙
    、丙、丁共同使用之東溝水源，致東溝下游無水可用，何以
    僅有上訴人對被上訴人提起刑事毀損告訴及本件訴訟請求返
    還水源，其他三方均無異議，顯非合理。
(三)、又訴外人陳長民、陳王聖、葉雲盛、蘇福、李雹等人係共買
    現今之雲林縣古坑鄉○○段1 之1372地號土地，始訂立系爭
    合約書，而由附圖可知上開1 之1372地號土地南側毗鄰Ａ溝
    ，並未與Ｂ溝接壤，依常情訂立系爭合約之甲、乙、丙、丁
    各方應係就其等共買土地毗鄰之Ａ溝之水源為水權分配之約
    定，而不會就與其等共買之土地不鄰接之Ｂ溝的使用權為約
    定，故更可認為系爭合約書所載之「雷公山仔腳東方一條小
    溝」係指附圖所示Ａ溝之北方分岔（即附圖所示α部分），
    而另所指之「西方小溝」係指Ａ溝之南方分岔（即附圖所示
    β部分）。
(四)、又依據系爭合約書所載「東方一條小溝」之位置係在古名「
    雷公山仔腳下」，經本院函詢雲林縣古坑鄉公所，嗣該鄉公
    所回復稱據地方耆老所述本件Ａ溝所在位置古名確為「雷公
    山仔腳下」，另Ｂ溝所在位置古名則為「三甲二油桐林」等
    情，有古坑鄉公所100 年8 月23日古鄉民字第1000012704號
    函在卷可憑（本院卷第134 頁、第135 頁），可見「雷公山
    仔腳下」與「三甲二油桐林」之位置確實不同，則如系爭合
    約書所載之「西方小溝」係指附圖所示Ｂ溝，系爭合約書內
    應會載明「西方小溝」係位於「三甲二油桐林」下，惟未見
    系爭合約書就「西方小溝」之位置為特別之記載，益見系爭
    合約書所載之「雷公山仔腳東方一條小溝」係指附圖所示之
    Ａ溝之北方分岔（即附圖所示α部分），而另所指之「西方
    小溝」係指Ａ溝之南方分岔（即附圖所示β部分）。
(五)、又系爭合約書既約定「又再批明葉雲盛前對陳長縣所買水田
    連荒蒲一所座落東草嶺土名雷公山仔腳東方一條小溝所出之
    水源，每一期二期全部歸于甲乙丙丁透下分配灌溉，雲盛自
    己應得西方小溝水源，每早晚期他人不得爭佔批明照。」而
    訴外人葉雲盛為訂立系爭合約書之丙方，則依約訴外人葉雲
    盛自有使用「雷公山仔腳東方一條小溝」即Ａ溝之北方分岔
    （即附圖所示α部分）水源之權利。而訴外人葉雲盛買受雲
    林縣古坑鄉○○段1 之1369地號土地之使用權後，由被上訴
    人繼受該土地之使用權，當然繼受訴外人葉雲盛使用Ａ溝之
    南方分岔（即附圖所示β部分）水源之權利，故被上訴人當
    有使用Ａ溝之南方分岔（即附圖所示β部分）水源之權利。
    至於兩造於原審及本院不爭執：「被上訴人並未受讓系爭合
    約書中甲、乙、丙、丁任何一方之權利。」應係指被上訴人
    未繼受葉雲盛所購買之雲林縣古坑鄉○○段1 之1372地號土
    地之所有權，而非指被上訴人不繼受葉雲盛對Ａ溝之南方分
    岔（即附圖所示β部分）水源之使用權。
(六)、況縱然上訴人所稱「系爭合約書所載之『雷公山仔腳下東方
    一條小溝』係指附圖所示之Ａ溝，且該Ａ溝並未再分成東小
    溝及西小溝，而系爭合約書所載之「西方小溝」係指附圖所
    示Ｂ溝」等情為真，惟依據系爭合約之約定訴外人葉雲盛為
    該合約之丙方，其仍有使用Ａ溝水源之權利，則被上訴人亦
    繼受取得使用Ａ溝水源之權利，而非如上述人所稱被上訴人
    完全無使用Ａ溝水源之權利
(七)、上訴人雖又稱被上訴人在Ａ溝之南方分岔（即附圖所示β部
    分）架設水管，致上訴人無水可用，依據民法第775 條第1
    、2 項規定：「土地所有人不得妨阻由鄰地自然流至之水。
    自然流至之水為鄰地所必需者，土地所有人縱因其土地利用
    之必要，不得妨阻其全部。」上訴人自得請求被上訴人容忍
    且不得妨礙或阻撓上訴人使用Ａ溝之水源等語。惟查，被上
    訴人雖確實有在Ａ溝之南方分岔（即附圖所示β部分）架設
    水管以引水灌溉土地，但上訴人於Ａ溝之北方分岔（即附圖
    所示α部分）亦有架設水管引水，且被上訴人所設之水管並
    未阻斷Ａ溝之全部水流，仍有水可以流至上訴人位於下游之
    土地，業經本院於100 年6 月20日至現場勘驗明確，製有勘
    驗測量筆錄及照片在卷（本院卷第121 頁至第128 頁），顯
    見被上訴人架設水管使用Ａ溝之南方分岔（即附圖所示β部
    分）之水源，為在土地利用之必要範圍內之合理使用，上訴
    人即不得依據民法第775 條為本件之請求。
四、綜上，本件被上訴人依系爭合約書之約定及契約之繼受關係
    對於附圖所示Ａ溝之南方分岔（即附圖所示β部分）水源有
    使用之權利，且其使用該處水源為在土地利用之必要範圍內
    之合理使用，並未致鄰地之上訴人無水可用，則上訴人依據
    系爭合約書之約定及民法第775 條規定，請求被上訴人將如
    附圖所示Ａ溝之南方分岔（即附圖所示β部分）上所架設之
    水管拆除，並容忍且不得妨礙或阻撓上訴人使用Ａ溝之水源
    ，均屬無據，且本件上訴人已為訴之變更，原請求即屬已撤
    回，已如前述，本院自僅就變更後之新訴為審判，上訴人為
    訴之變更後之新訴，既無理由，應駁回其訴。
五、本件事證已臻明確，兩造其餘之攻擊防禦方法及所提之證據
    ，經審酌後認均無礙判決之結果，爰不予一一論述，附此敘
    明。
六、訴訟費用負擔之依據：民事訴訟法第78條
中    華    民    國   100    年    9     月    28    日
            民事第二庭    審判長法  官  黃一馨
                                法  官  陳秋如
                                法  官  楊昱辰
以上正本係照原本作成。
本件不得上訴。
中    華    民    國   100    年    9     月    28    日
                                書記官  李松坤